臺灣彰化地方法院民事判決　97年度訴字第443號
原　　　告　梁政森
被　　　告　李俊銘
被　　　告　李豊成
訴訟代理人　梁麗美
被　　　告　李豊臨
被　　　告　李嘉雄
被　　　告　李豊收
被　　　告　清修岩
法定代理人　梁金池
上列當事人間請求分割共有物事件，本院於民國100年2月15日言
詞辯論終結，判決如下：
    主  文
(一)兩造共有坐落彰化縣福興鄉○○段第926地號、地目建、面積
  504 平方公尺土地，分割為附圖即彰化縣鹿港地政事務所民國
  99年12月22日土地複丈成果圖所示，編號1面積105.86平方公
  尺分歸被告清修岩取得；編號2部分面積31平方公尺分歸被告
  李俊銘取得；編號3部分面積37平方公尺分歸被告李豊臨取得
  ；編號4部分面積34平方公尺分歸被告李豊成取得；編號5面積
  41.63平方公尺及編號7面積78.79平方公尺分歸被告李嘉雄取
  得；編號8部分面積22.72平方公尺分歸被告李豊收、李俊銘、
  李豊成、李豊臨、李嘉雄共同取得，並按其原應有部分比例繼
  續維持共有；編號9部分面積21.97平方公尺、編號10部分面積
  74.36平方公尺、編號11部分面積12.53平方公尺及編號12部分
  面積8.14平方公尺分歸原告取得；編號6部分面積2.37平方公
  尺及編號13面積33.63平方公尺分歸兩造取得，並按其原應有
  部分比例繼續保持共有，其中編號13部分土地並留供通路使用
  。
(二)兩造並依附表二所示金額互為補償。
(三)訴訟費用由兩造按附表1所示原應有部分比例負擔。
    事實及理由
一、被告清修岩受合法通知，未於言詞辯論期日到場，核無民事
    訴訟法第386條所列各款情形，爰依原告之聲請，由其一造
    辯論而為判決。
二、原告起訴主張略以：兩造共有坐落彰化縣福興鄉○○段第
    926地號、地目建、面積504平方公尺土地（下稱系爭土地）
    ，應有部分如附表一所示，兩造就系爭土地並無因物之使用
    目的不能分割之情事，亦未有不分割之協議，原告屢與被告
    協調分割，均無法解決，爰依民法第823條第1項、第824條
    第2項規定請求准予分割，分割方案請求採用附圖即彰化縣
    鹿港地政事務所民國99年12月22日土地複丈成果圖所示之方
    案等語，並聲明：除互為補償之金額及訴訟費用負擔比例外
    ，餘如主文所示等語。
三、被告之聲明及陳述：最後到庭之被告全部均同意原告所提方
    案，除被告李豊成質疑互補金額與前次鑑定金額為何不同外
    ，另被告清修岩未到庭亦未提出書狀作何聲明或陳述。
四、得心證之理由：
(一)按各共有人，除法令另有規定外，得隨時請求分割共有物。又
  共有物之分割，依共有人協議之方法行之。分割之方法不能協
  議決定，或於協議決定後因消滅時效完成經共有人拒絕履行者
  ，法院得因任何共有人之請求，命為下列之分配：一、以原物
  分配於各共有人，民法第823條第1項、第824條第2項第1款分
  別定有明文。本件原告主張上揭事實，已據其提出與其所述相
  符之土地登記謄本及地籍圖為證，且為到庭之被告李俊銘、李
  豊成、李豊臨、李嘉雄、李豊收不爭執，是原告之主張自堪信
  為真實。
(二)查系爭土地略呈不規則之三角形，除東側臨接6公尺寬之外中
  街對外聯絡外，西、南及北側則與訴外人所有之土地毗鄰，由
  北至南分別為清修岩、李俊銘、李豊臨、李豊收、李嘉雄、李
  豊成及訴外人李益財之一至三層鋼筋混泥土或磚造建物，為兩
  造所是認，並有勘驗筆錄及彰化縣鹿港地政事務所98年3月27
  日之土地複丈成果圖在卷可稽，應認為真實。
(三)按共有物分割方法，法院應斟酌當事人之聲明，共有物之性質
  ，經濟效用及全體共有人之利益等公平決之。關於系爭土地之
  分割方法，有原告所提之最後修改方案。經查：該方案業經到
  庭之兩造全體同意，餘被告清修岩經合法通知未到庭，當可視
  為其對分配取得土地之面積及位置應無特別意見，且該方案西
  側土地採東西向分割線分割，東側土地採南北向分割線分割，
  並留有編號13之巷道，分割後各共有人分配取得之土地均臨接
  外中街及供通行之巷道，可直接對外聯絡，編號6分割後所剩
  畸零地，面積僅2.37平方公尺，無法合乎經濟效益使用，為公
  平起見仍由兩造保持共有，上開方案使各共有人分配取得土地
  與其原有基地坐落位置大致相符，不致受有建物遭拆除之損害
  ，並依共有人意願保留編號8之公廳供被告李豊收、李俊銘、
  李豊成、李豊臨、李嘉雄祭拜祖先而繼續維持共有。又附圖所
  示方案各共有人分配取得土地皆屬規則，利於日後規劃，且可
  提高系爭土地之經濟效用，在客觀上對各共有人並無不利之情
  形，爰諭知分割方法如主文第1項所示。
(四)又法院裁判分割共有物，除應斟酌各共有人之利害關係，及共
  有物之性質外，尚應斟酌共有物之價格，倘共有人中有不能按
  其應有部分受分配，或所受分配之不動產，其價格不相當時，
  法院非不得以金錢補償之（見最高法院57年台上字第2117號判
  例、63年台上字第2680號判例）。關於系爭土地，原告梁政森
  、被告李嘉雄及被告李豊收分配取得土地價值小於其等應有部
  分土地之價值，而被告李俊銘、李豊成、李豊臨及清修岩則分
  配取得土地之價值大於其等應有部分土地之價值，經送華聲企
  業發展鑑定顧問有限公司鑑定結果如附表二所示，經核閱其鑑
  定報告內容已就系爭土地之法令分析、影響價格之區域因素、
  土地特性、區域不動產市場概況均有詳細之分析與說明，堪認
  該報告書之鑑價結果尚屬合理、公允，應可做為補償之依據，
  爰併命兩造間應互補之金額如附表二所示。
五、本件分割共有物事件，如有敗訴之被告等負擔訴訟費用，則
    顯失公平，爰命勝訴之原告負擔部分訴訟費用。
六、結論：原告之訴為有理由，並依民事訴訟法第385條第1項前
    段、第78條、第80條之1，判決如主文。
中    華    民    國  100    年    2    月    25    日
                  民事第二庭    法  官  李言孫
附表一：福興鄉○○段926地號土地
┌──┬───┬────┬──┐
│編號│共有人│應有部分│備註│
├──┼───┼────┼──┤
│1   │梁政森│1/4     │    │
├──┼───┼────┼──┤
│2   │李俊銘│39/504  │    │
├──┼───┼────┼──┤
│3   │李豊成│40/504  │    │
├──┼───┼────┼──┤
│4   │李豊臨│41/504  │    │
├──┼───┼────┼──┤
│5   │李嘉雄│130/504 │    │
├──┼───┼────┼──┤
│6   │李豊收│14/504  │    │
├──┼───┼────┼──┤
│7   │清修岩│114/504 │    │
└──┴───┴────┴──┘
附表二：各共有人應受補金額配賦表
┌───┬────┬────┬─────┐
│應受補│應受補償│應為補償│應補償之金│
│償之人│之金額  │之共有人│額        │
│      │(新台幣)│        │(新台幣)  │
├───┼────┼────┼─────┤
│梁政森│190,868 │李俊銘  │21,718    │
│      │        ├────┼─────┤
│      │        │李豊成  │38,055    │
│      │        ├────┼─────┤
│      │        │李豊臨  │37,760    │
│      │        ├────┼─────┤
│      │        │清修岩  │93,335    │
├───┼────┼────┼─────┤
│李嘉雄│45,304  │李俊銘  │5,155     │
│      │        ├────┼─────┤
│      │        │李豊成  │9,033     │
│      │        ├────┼─────┤
│      │        │李豊臨  │8,963     │
│      │        ├────┼─────┤
│      │        │清修岩  │22,153    │
├───┼────┼────┼─────┤
│李豊收│18,572  │李俊銘  │2,113     │
│      │        ├────┼─────┤
│      │        │李豊成  │3,703     │
│      │        ├────┼─────┤
│      │        │李豊臨  │3,674     │
│      │        ├────┼─────┤
│      │        │清修岩  │9,082     │
└───┴────┴────┴─────┘
以上正本係照原本作成。
如對判決上訴，應於判決送達後20日內向本院提出上訴狀。如委
任律師提起上訴者，應一併繳納上訴審裁判費。
中    華    民    國   100    年    2     月    25    日
                                書記官  林曉汾